【裁判字號】    98,台上,7978
【裁判日期】    981231
【裁判案由】    偽造文書
【裁判全文】
最高法院刑事判決            九十八年度台上字第七九七八號
上  訴  人  甲○○
自訴代理人  李富湧律師
被      告  乙○○
選任辯護人  錢裕國律師
上列上訴人因自訴被告偽造文書案件，不服台灣高等法院中華民
國九十六年十二月十四日第二審判決（九十六年度上訴字第二八
八三號，自訴案號：台灣台北地方法院九十五年度自字第四號）
，提起上訴，本院判決如下：
    主  文
原判決撤銷，發回台灣高等法院。
    理  由
本件原判決以上訴人甲○○自訴意旨略稱：被告乙○○係新光人
壽保險股份有限公司（下稱新光人壽公司）服務專員，其明知上
訴人未以楊軒宇、甲○○、楊耀河、楊大緯為被保險人向新光人
壽公司投保（保單號碼：ISA38211、ISA39812、ISA38235、ISA3
9794），係其同事趙御伶向上訴人調借金錢，趙御伶於無法返還
金錢時，謊稱可以替上訴人設計高利率理財保單，繼續向上訴人
騙取款項，為編造幫上訴人理財，竟未經上訴人同意，基於概括
犯意，連續於如自訴狀附表（下稱附表）始期前，在不詳地點，
偽造如附表上訴人及家屬為要保人及被保險人之如附表十項新光
人壽要保書，向新光人壽公司提出申請，投保成功。上揭十項保
單，其中保單號碼ISA38211、ISA39812、ISA38235、ISA39794四
份保單因附約換算住院日額累計超過新台幣（下同）五千元或投
保新住醫療險累計超過一千元，需為生存徵信調查，新光人壽公
司派服務專員即被告辦理。被告明知上揭四份保單係趙御伶偽造
，倘其親自至上訴人家為生存徵信調查，趙御伶偽造保單之犯罪
事實會被揭露，乃基於概括之犯意，虛填保險契約生存調查報告
書，並於其上偽造楊軒宇、甲○○、楊耀河、楊大緯之簽名後，
送交新光人壽公司，嗣上訴人向台灣板橋地方法院訴請趙御伶及
新光人壽公司連帶損害賠償時，新光人壽公司具狀檢附上揭四份
保單之保險契約生存調查報告書，證明有生調人員親自拜訪保戶
調查，上訴人始發現上情。因認被告涉犯刑法第二百十六條、第
二百十條行使偽造私文書罪嫌云云。惟經審理結果，以尚屬不能
證明被告犯罪，因而維持第一審諭知被告無罪之判決，駁回上訴
人在第二審之上訴。固非無見。
惟按：(一)、判決書應記載判決之理由，其所載理由，仍不能憑以
斷定其所為論述之根據者，即屬理由不備。原判決雖採信被告未
於其職務上所製作上揭四份生存調查報告書上，偽造楊軒宇、甲
○○、楊耀河、楊大緯等人簽名之辯解，而為其有利之認定。然
卷查上揭四份生存調查報告書，其上確有楊軒宇、甲○○、楊耀
河、楊大緯等人之簽名，有生存調查報告書影本在卷可憑（見第
一審卷第二宗第十五至十八頁）。依被告於第一審所供承：我們
對客戶製作生存調查報告書，習慣動作是請客戶親自簽名等情觀
之（見同上卷第三十八、一五七頁），上揭生存調查報告書上楊
軒宇、甲○○、楊耀河、楊大緯等人之簽名，應與其等平常筆跡
相符，始符情理。然經第一審送請內政部警政署刑事警察局（下
稱刑事警察局）鑑定筆跡結果，上揭生存調查報告書上「楊軒宇
」、「楊大緯」、「楊耀河」三人簽名之筆跡，與其等平常筆跡
不相符，有該局九十六年五月四日刑鑑字第09600063483 號鑑定
書在卷足憑（見同上卷第一二八頁）。各該調查報告書既係被告
所製作，其上「楊軒宇」、「楊大緯」、「楊耀河」三人之簽名
果係偽造，則其若非出自被告，究係如何取得？原審並未詳加調
查審認，並載明其論斷之理由，遽為有利於被告之判決，難謂已
符採證法則，且有理由不備之違法。(二)、客觀上為法院認定事實
及適用法律基礎之證據，雖已調查而其內容尚未明瞭者，即與未
經調查無異，如遽行判決，仍屬應於審判期日調查之證據而未予
調查。上揭生存調查報告書上，載有「楊軒宇」、「楊大緯」、
「楊耀河」三人之簽名，是否為新光人壽公司規定之必備格式？
其簽名之用意何在？是否為刑法第二百二十條所謂表示一定用意
之證明？凡此攸關被告應否成立犯罪及其罪名之重要待證事實，
顯然仍欠明瞭，而有疑義。原審未詳加勾稽究明，遽行判決，難
謂適法。上訴意旨執以指摘，非無理由，應認原判決有撤銷發回
更審之原因。
據上論結，應依刑事訴訟法第三百九十七條、第四百零一條，判
決如主文。
中    華    民    國  九十八  年   十二   月  三十一  日
                      最高法院刑事第九庭
                          審判長法官  邵  燕  玲
                                法官  李  伯  道
                                法官  孫  增  同
                                法官  李  英  勇
                                法官  林  勤  純
      本件正本證明與原本無異
                                      書  記  官
中    華    民    國  九十九  年   一    月     四    日
                                                Ａ

司法院資訊處製作；財團法人民間司法改革基金會備份。
